臺北高等行政法院判決
　　　　　　　　　　　　　　　　　　 93年度訴字第01240號
　　　　　　　　　　　　　　　.
原　　　告　南緯實業股份有限公司
代　表　人　甲○○（董事長）
訴訟代理人　張致祥律師
　　　　　　丙○○
　　　　　　陳彥任律師
被　　　告　國防部軍備局採購中心
代　表　人　乙○○（主任）
訴訟代理人　蕭育娟律師
　　　　　　林詩梅律師
上列當事人間因政府採購法事件，原告不服行政院公共工程委員
會中華民國92年3月1日訴92391號申訴審議判斷決定，提起行政
訴訟。本院判決如下：
　　主  文
原告之訴駁回。
訴訟費用由原告負擔。
　　事  實
一、事實概要：被告於民國（下同）92年4月25日公告招標聯勤
    第302廠委託民間經營（FH92402L001)案，並於92年6月12日
    開標進行資格標審查，投標廠商計有3家，其中僅原告及向
    邦股份有限公司（下稱向邦公司）2家公司經資格標審查合
    格，被告隨即依政府採購法施行細則第21條及本件評選須知
    規定，邀請該2家資格審查合格之廠商於92年7月11日提出評
    選文件，參與第2階段評選。經評選委員會依法評選後，於
    92年7月11日決標予向邦公司。惟原告不服決標結果，提出
    異議，被告於92年7月28日以車轄字第0920004377號函覆處
    理結果。原告仍不服，於92年8月1日再向行政院公共工程委
    員會（下稱工程會）提起申訴，經申訴審議判斷決定，申訴
    駁回，遂向本院提起行政訴訟。
二、兩造聲明：
　　(一)原告聲明：
      1.申訴審議判斷及原處分（即異議處理結果）均撤銷。
      2.被告應依法宣告聯勤第302廠委託民間經營案（
        FH92402L001），由原告得標。
　　(二)被告聲明：駁回原告之訴。
三、兩造之爭點：
  原告主張本件評選委員未依最有利標評選辦法，就各評選項目
  評定序位，評選方式違法，又得標之向邦公司未提出經會計師
  簽證之財務報表，顯不合格，兩造並整理爭點如附表所示，被
  告決標予向邦公司，顯有違誤，是否可採？
  (一)原告主張：
    1.本件標案招標公告明白記載評選委員應依「評選項目權重
      」來評定序位，該決標方式自屬最有利標評選辦法第15條
      第2項第2款之決標方式，評選委員根本未依法就各評選項
      目評定序位，其所為之評選方式顯然與法有違：
      (1)按「評選委員辦理序位評比，應依下列方式之一辦理，
        並載明於招標文件：一、就各評選項目分別評分並換算
        為序位，再加總計算各廠商之序位。二、就各評選項目
        分別評定廠商序位，再將其序位乘以各該項之權重，加
        總計算各廠商之序位。」最有利標評選辦法第15條第2
        項第1款、第2款分別定有明文。亦即就最有利標之評選
        方式，得有2種評選方式，1種為各評選委員就「各評選
        項目」分別評分並換算為序位（分項序位），再將各分
        項序位加總計算各廠商之總序位，以評定各廠商總序位
        之高低，不考慮各評選項目之權重比例（第1款）；另
        一種方式為各評選委員就「各評選項目」評出各廠商之
        分項序位後，將各該分項序位乘以各評選項目之權重，
        得出分項加權序位後，予以加總，以計算出各廠商之總
        序位，藉以評定各該廠商序位之高低（第2款）。是以
        就最有利標評選辦法第15條第2項第1款、第2款所定評
        選方式，皆係要求各評選委員必須先按照各評選項目評
        出各廠商之分項序位，以此作為後續計算總序位之基礎
        ，就此而言該2款規定並無不同。其差異之處，厥在於
        ：第1款之評選方式是不考慮各評選項目之權重，亦即
        認為各評選項目所佔之比重相同，因此直接將分項序位
        加總即可；至於第2款之評選方式則考量到機關或許認
        為各評選項目於評選最優廠商時之重要性並不相同，因
        此允許機關就各該評選項目訂定不同之權重，評選委員
        必須將各該分項序位乘以各評選項目所佔之權重，得出
        分項加權序位後，方能據以計算各廠商之總序位。
      (2)本件標案招標公告清單備註三有關本件標案之決標方式
        ，明載係採「決標原則：本件採最有利標方式評選，採
        序位法，將價格納入評選項目，評選委員依評選項目權
        重，綜合考量廠商之能力、技術、品項及整體表現，依
        序評定序位，經委員評定序位合計數最低者並經出席評
        選委員過半數委員同意後為最有利標。」，依前揭記載
        ，本件標案顯然係採取最有利標、序位法、將價格納入
        評選項目等方式，並無爭議，且評選委員需「『依評選
        項目權重』，綜合考量廠商之能力、技術、品項及整體
        表現，『依序評定序位』」，足見本件就各該評選項目
        ，顯係賦予不同權重，揆諸前揭說明，本件標案顯係採
        取最有利標評選辦法第15條第2項第2款之評選方式。
      (3)被告雖稱依最有利標評選辦法第7條「機關訂定評選項
        目及子項之配分或權重，應能適當反應該項目或子項之
        重要性」之規定，足證並非僅有最有利標評選辦法第15
        條第2項第2款情形才能訂定評選項目之權重，然查：最
        有利標評選辦法第7條之規定，僅在要求機關於訂定評
        選項目或子項之配分或權重時，必須能反應該項目或子
        項之重要性，以力求評選結果確能真實反映出各該廠商
        履約能力之優劣，與最有利標評選辦法第15條第2項第1
        款情形能否設定各評選項目之權重無關。易言之，倘機
        關認為各該評選項目之重要性並無二致，其自可不必區
        分各該評選項目之權重，直接採取最有利標評選辦法第
        15條第2項第1款規定加總各該分項序分即可；反之，倘
        機關認為各該評選項目之重要性不同，由於序位法並未
        如同評分法一般可以設定各該評選項目之配分，因此必
        須對於各該項目設定權重，則機關於決定各該項目之權
        重時，即必須注意要能適當反應該項目或子項之重要性
        ，並於計算各該廠商之總序位時，先將各該分項序位乘
        以權重，再加總，以凸顯各該評選項目重要性之不同。
        是以被告之顯係對於法規理解有誤，自無可採。
    2.本件標案評選委員根本未依法就各評選項目評定序位，其
      所為之評選方式顯然違反最有利標評選辦法第15條第2項
      第1款與同條項第2款之決標方式：
      (1)被告雖稱本件標案係依最有利標評選辦法第15條第2項
        第1款方式辦理，符合招標公告，然查：本件招標公告
        所訂之決標原則實應屬於最有利標評選辦法第15條第2
        項第2款之方式，已如前述，是以本件評選委員於評選
        時，未就各評選項目評出分項序位，亦未將各分項序位
        乘以各分項序位所佔之權重，據以計算各廠商之總序位
        ，其所實際採行之決標方式顯與最有利標評選辦法第15
        條第2項第2款規定不符，自屬違法。
      (2)退萬步言，縱認本件招標方式為招標機關所主張之最有
        利標評選辦法第15條第2項第1款所定方式，然查：最有
        利標評選辦法第15條第2項第1款之情形，評選委員就各
        評選項目評分後，必須將之換算為序位（分項序位），
        再將各該分項序位加總後計算各廠商之總序位，僅係無
        需加權而已。換言之，依最有利標評選辦法第15條第2
        項第1款之規定，評選委員之評選過程為：
        就各評選項目評分＞將各評選項目之評分換算為序
        位（分項序位）＞將分項序位加總得出該廠商之總序
        位，仍係以各該分項序位作為決定各該廠商序位高低之
        基礎。惟本件標案實際評選方式，乃係：評選委員就
        各該評選項目評分＞將評分加總得出總分＞依總分
        之高低評定各廠商之總序位，是以本件評選委員乃係以
        各評選項目之得分總和，據以決定各該廠商序位之高低
        。比較本件實際採用之決標方式與最有利標評選辦法第
        15條第2項第1款所要求之決標方式，可發現其差異乃在
        於：最有利標評選辦法第15條第2項第1款之情形必須將
        各評選項目之評分換算為序位（分項序位）後，再將之
        加總計算總序位，其係以各分項序位之總和計算各廠商
        總序位高低；然而本件招標機關實際所採行之評選方式
        ，乃係省略將各評選項目之評分換算為序位之步驟，直
        接將各評選項目之評分予以加總，再以總分之高低評定
        各廠商之總序位，未如同法條所要求的「就各評選項目
        分別評分並換算為序位，再加總（前述換算所得之序位
        ）計算各廠商之序位」，其評定各廠商總序位高低之依
        據乃在於各評選項目評分之總和而非序位。換言之，本
        件招標機關實際採行之評選方式，係以各廠商評分總和
        之高低以定其優劣。若將本件招標機關實際採行之評選
        方式與最有利標評選辦法第12條第1項第1款「採總評分
        法評定最有利標者，應依下列方式之一辦理，並載明於
        招標文件：一、價格納入評分，以總評分最高，且經機
        關首長或評選委員會過半數之決定者為最有利標。」相
        比較，可發現本件招標機關實際採行之評選方式幾乎與
        「總評分法」完全相同，僅係於最後依評分總和高低冠
        以「序位」二字而已，然對於各廠商總序位高低乙節根
        本毫無影響，足見本件招標機關實際採行之評選方式實
        際上應屬於「總評分法」，與被告於本件招標公告所揭
        示之「序位法」不同，亦與最有利標評選辦法第15條第
        2項第1款、第2款各款規定均不相符，本件招標機關所
        採用之評選方式自屬違法，彰彰自明。
      (3)復按「政府採購錯誤行為態樣」第5項「決定招標方式
        」第（三）點明定：「（三）自創法規所無之招標方式
        」亦屬政府採購錯誤行為態樣之一，是以縱認本件招標
        機關實際所採用之評選方式與最有利標評選辦法第12條
        第1項第1款之「總評分法」仍屬有間，惟招標機關於本
        件評選過程中前半段採行總評分法，僅於後半段加上序
        位之名，至少應認為屬於「總評分法加序位法之混合法
        」，則該評選方法既非政府採購法或其任何子法所規定
        之評選方式，自應認為係前揭「政府採購錯誤行為態樣
        」所稱之「自創法規所無之招標方式」，亦屬違法，無
        可維持。
    3.得標廠商向邦公司未依「評選須知」提出經會計師簽證之
      財務報表，且評選委員未認定其未提出之行為具有正當理
      由，從而被告應認為向邦公司為不合格標：
      (1)本件被告自認向邦公司未提出經會計師簽證之財務報告
        （年報）及年報所要求之文件，向邦公司又未依招標文
        件提出報告，復未提出正當理由，讓評選委員接受，自
        屬不合格標：
        被告表明向邦公司未提出招標須知規定之會計師簽證
          3年內之財務報告 (年報)，被告稱：「財務報告僅為
          衡量過去財務能力之參考資料之一，…財務報告並非
          唯一資訊。故『評選須知』內並未規定漏提即應逕視
          為不合格標」等語，即知本件得標商向邦公司確實未
          依投標須知規定，於經營計劃書中提出向邦公司本身
          經會計師簽證之3年財務報告（年報），以及年報中
          須附具之向邦公司本身資產負債表、損益表、現金流
          量表、股東權益變動表等文件，被告雖將之稱為漏提
          ，其實際意義即是根本沒有提出，是以本件得標廠商
          向邦公司未提出投標須知所要求必備之文件，已屬不
          合格標。
        復查評選須知明文規定：「B提出近3年內經會計師簽
          證之財務報告（年報）及其所附報表（應含資產負債
          表、損益表、現金流量表、股東權益變動表）」、「
          未提出本項資產資料者，非經評選委員會接受之正當
          理由外，應認係不合格標。」本件被告己自承向邦公
          司確實未依招標須知上述規定，提出財務報告，是以
          依上開規定，至少亦須提出正當理由，而讓評選委員
          接受，如未提出理由說明，亦未經評選委員接受等情
          ，即屬不合格標至明。查依被告自行制作之「聯勤
          302廠委託民間經營案」評選委員會評選會議記錄明
          載：「依招標文件規定有關廠商評選須知內說明參與
          廠商之經營計畫書本項資料漏提 (未列)者，應認為
          不合格標，經審查2家公司均無此項情形」等語，足
          徵評選委員審查當時，並未察覺向邦公司未依招標須
          知規定於營運計劃書內提出3年內經會計師簽認之財
          務報告（年報）等資料，而向邦公司亦未提出正當理
          由向評選委員說明，是以依前開評選須知規定，自應
          認為向邦公司為不合格標至明。
      (2)本件得標廠商向邦公司所提出者僅為未經查核之複核報
        告，並非經會計師簽證之財務報告，顯與「評選須知」
        之要求有違：
        按「聯勤第3002廠委託民間經營案」廠商評選須知第
          2條第2項第（1）款第7點第 (1)小點中規定：「 (1)
          財務報表A.提出本案籌備費用預估、經營期間內分年
          預測之財務報表與資產負債表、損益表、現金流量表
          、股東權益變動表等財務報表…【未提出本項資料者
          ，非有經評選委員會接受之正當理由外，應認為係不
          合格標】B.提出近3年內經會計師簽證之財務報告（
          年報）及其所附報表（應含資產負債表、損益表、現
          金流量表、股東權益變動表）【未提出本項資料者，
          非有經評選委員會接受之正當理由外，應認為係不合
          格標】…」由上述規定可知，投標商於提出營運計書
          時，需一併提出會計師簽證之3年內之財務報告（年
          報），以及年報所須之附件資產負債表、損益表、現
          金流量表、股東權益變動表等文件，如投標廠商未提
          出，即屬不合格標。
        查本件得標廠商向邦公司所提出者為「關係企業合併
          財務報表複核報告」，其中所謂「複核報告」，依建
          群聯合會計師事務所之說明，係指：「複核報告或稱
          核閱報告（如季報），因未依照一般公認審計準則查
          核，而僅實施分析、比較與查詢，故無法對財務報表
          之整體是否允當表達意見。」，參照本件負責複核「
          向邦公司關係企業合併報表」之合承會計師事務所，
          於向邦公司之「關係企業合併財務報表複核報告」中
          表示：「…由於本會計師並未依照一般公認審計準則
          查核，故無法對上開關係企業合併財務報表之整體是
          否允當表達表示意見.. 」，足見本件得標廠商向邦
          公司所提出之「複核報告」根本未經會計師依一般公
          認審計原則予以查核，亦未經會計師簽證，不僅無法
          擔保其內容之真實性，更明顯與「評選須知」之要求
          有違，足見本件得標廠商向邦公司根本應被認為係不
          合格標，灼然自明。
      (3)「關係企業合併財務報表」與會計師簽認之財務報表（
        年報）根本不同，不可互相替代：
        按向邦公司與其他關係企業間係屬不同之法人格，於
          製作財務報表時，原即需分別製作財務報表，依中華
          民國會計師公會全國聯合會94年4月18日全聯會字第
          09400279號函即指明：「公司本身之財務報表，係公
          司基於單一的法律個體（即單一公司）所編製的財務
          報表，其表達者為單一公司之財務狀況、經營成果及
          財務狀況之變動情形；而『關係企業合併財務報表』
          ，係具有控制與從屬關係之公司，控制公司於編製財
          務報表時，必須將從屬公司或子公司之財務報表合併
          編製，其所表達者為兩個法律個體以上（多家公司）
          全體聯屬公司整個經濟活動的全貌。」，足證公司本
          身的財務報表與關係企業之財務報表二者並不相同，
          向邦公司所提出之關係企業財務報表並不合於本標案
          「評選須知」之要求，甚為明白。
        次按本件評選須知之所以要求投標廠商提出自身財務
          報表，其目的無非在於要據以評估各該投標廠商之營
          運狀況如何？有無足夠資力來承作本件委託經營案？
          及有否能力擔負聯勤302廠員工之承受問題？倘得標
          廠商履約成果不佳，有無足夠資力負擔賠償責任？有
          無足夠資力，聘僱聯勤302廠之員工等等，是以投標
          廠商自應提出自身之財務報表，以供評選委員得以具
          體判斷投標廠商是否具有足夠履約能力，而不容得標
          廠商以其他不相干公司之財務報表魚目混珠。本件被
          告雖稱向邦公司有提出其「關係企業合併財務報表」
          ，惟查：向邦公司與向邦公司所屬之關係企業集團，
          於法律上根本係不同之法人格，本件得標廠商既係以
          向邦公司名義投標，將來一切得標後之權利義務皆將
          由向邦公司此一法人單獨承受，倘將來向邦公司怠於
          履約造成被告之損失，被告亦僅能對向邦公司此一法
          人求償，而與集團中其他關係企業無涉，是以評選委
          員於評選時，根本無需也不應將向邦公司所屬集團之
          財務狀況列入評估。
        抑有進者，由前開會計師公會全國聯合會之函釋可知
          ，「關係企業合併財務報表」重在顯現關係企業經濟
          活動之全貌，因此其上所顯示之各項數據（例如年營
          業額、資本額、現金流量等）皆為整個關係企業各成
          員相加而得之數據，換言之，是整個關係企業集團之
          年營業額、資本額、現金流量等數據，其中根本無法
          看出向邦公司自身之財務狀況如何，評選委員根本無
          法從中瞭解向邦公司實際財務狀況如何，如何能作出
          正確之評選判斷？向邦公司所為明顯是以此種魚目混
          珠之方式詐欺評選委員，不僅完全不合乎評選須知之
          規定，亦嚴重影響評選過程之公平性，依政府採購法
          第50條第1項第1、2、7款之規定，自應予以解約並撤
          銷其得標資格。
　(二)被告主張：
    1.本件評選作業完全按照公告招標文件之規定辦理。原告指
      稱，本件評選決標時所採評選方式與招標公告所載評選方
      式不同，與事實並不相符：
      (1)查「清單」內僅說明決標原則，實際上如何評定序位，
        均應依招標公告內所附之「評選須知」及其附表「評選
        評分表」之規定辦理。
        本件評選作業依「評選須知」及其附表「評選評分表
          」之規定，係由各出席評選委員對廠商之「經營計畫
          書」及簡報內容，就技術、管理、品質、人員福利、
          行銷、財務、價格及其他等8個評選項目，依各項目
          所佔權重分別給予分數，並填註於「評選評分表」之
          「評分」欄位，經加總各評選項目「評分」後，填註
          於「評選評分表」之「總分」欄位（即該廠商之總分
          ），並依序評定序位（對總分最高之廠商給予序位1
          ，總分次高之廠商給予序位2），填註於「評選評分
          表」之「序位」欄內，此即各出席評選委員對廠商綜
          合考量之結果。最後再統計全體出席委員對各廠商之
          序位合計數，序位合計最低者為最有利標，並經評選
          委員會過半數委員同意後即為本件得標商。
        上述說明，有本件「評選評分表」所列各評選項目所
          佔「權重」、「評分」，以及全部合計之「總分」、
          給予「序位」之欄位可稽。該「評選評分表」屬於本
          件招標公告內之文件，為原告所知悉，本件評選作業
          過程亦完全按照公告文件之規定辦理。
        綜上，本件招標公告內均無原告所指稱之「評定序位」
        、「乘以權重」等規定。
    2.本件評選方式符合「最有利標評選辦法」第15條第1項第
      1款規定：
      (1)按「最有利標評選辦法」第15條第2項規定，評選委員
        辦理序位評比，應以下列二種方式之一辦理：「一、就
        各評選項目分別評分並換算序位，再加總計算各廠商之
        序位；二、就各評選項目分別評定廠商序位，再將其序
        位乘以各該項之權重，加總計算各廠商之序位。」換言
        之，序位評比得採任一方式為之，自得由被告依其需要
        擇其一辦理。如前所述，本件係就各評選項目分別評分
        ，並就各委員給每一廠商之總分換算出該委員對各廠商
        所評之序位，再加總計算出各廠商之序位，以委員評定
        序位合計數最低者為最有利標，係採最有利標評選辦法
        第15條第2項第1款所規定之方式辦理。
      (2)原告遽以「本次採購案中針對各評選項目設有權重」為
        由以及工程會頒佈「最有利標作業手冊」內所採計分方
        式，認定本件評選方式必屬「最有利標評選辦法」第15
        條第2項第2款規定，實乃倒果為因，並不可採：
        查該辦法第2款規定係指，當採各評選項目評定序位
          作為評選方式時，則必須將序位乘以權重。該款規定
          ，並非認為採第1款方式時，即不得設有權重。換言
          之，根本不得從評選項目設有權重與否，判定採哪一
          種方式。故原告從本件評選方式有權重，倒推認定本
          件係屬第2款規定，顯然謬誤。況且，如前所述，本
          件並非如第2項第2款規定先就各評選項目給予序位，
          再乘以權重之情形，當然非屬該款規定之「序位評比
          」方式。
        依原告之邏輯，則凡評選項目採權重者，則必然屬第
          2款規定方式。然查，被告辦理採購案件，本得根據
          個別案件特性，決定評選項目及子項，並依其重要性
          予以配分或所佔權重，此為最有利標評選辦法第7條
          所明定：「機關訂定評選項目及子項之配分或權重，
          應能適當反應該項目或子項之重要性」。亦即，最有
          利標評選辦法並未規定僅有採取第15條第2項第2款規
          定情形，被告才能訂定評選項目之權重。此一規定，
          更足以證明，原告主張並不可採。
        該評選評分表係經評選委員會決議通過後，附於整個
          評選須知內，隨本件招標文件時公告販售，為公眾所
          知。設若原告針對上述評選方式認為違法或有疑義，
          程序上自應於投標過程中請求被告澄清、釋疑，惟原
          告均未曾提出任何質疑，顯係因不滿決標結果始設法
          編詞挑剔文字，冀於改變決標結果，並不足取。
        原告所舉「最有利標作業手冊」係工程會為協助採購
          機關適用最有利標決標所編寫，手冊內之範例係用以
          解說，而屬參考性質，而非對於評選態樣之規範。何
          況，原告所舉範例是以各評選委員先就各評選項目定
          序位之情形，顯與本件招標文件規定內容不同，根本
          不得用為本件評選方式之證明。
      (3)本件評選作業方式，業經工程會函釋認定符合採購法規
        定：
        本件決標後，因應原告直接或間接之質疑，被告承辦
          人員始向工程會請求釋疑。關於本件評選方式，經過
          原被告會同工程會代表等各方面多次反覆討論，工程
          會始以92年7月31日工程企字第09200299130號函，針
          對本件情形作成有權解釋，確認依最有利標辦法第15
          條第2項第1款方式辦理序位評比，「得為評選委員先
          就各評選項目分別評分並加總計算總分後再換算為廠
          商之序位」，是本件評選方式符合政府採購法規定，
          無庸置疑。
        由於原告亦自行發函向工程會請求釋疑，故工程會亦
          於同日以工程企字第09200296780號函回覆原告。
      (4)針對前開工程會函釋內容：
        本件招標公告內本即無「評定序位」、「乘以權重」
          等內容，已如前述，被告自不可能告知工程會有此情
          形。
        其次，原告所舉工程會函釋內容，實係工程會回覆原
          告者。經查，原告發函內容第2項係：「該案依招標
          文件規定係依作有利標方式評選，採序位法，將價格
          納入評選項目，……，經委員評定序位和技術最低者
          並經出席評選委員過半數委員同意後為最有利標。」
          該項內容係將本件招標公告內所列之決標原則全文納
          入，足證工程會確實瞭解本件招標公告所列決標原則
          ，何來工程會遭被告誤導之可能？
        本件工程會函釋重點內容僅在於辦理序位評比時，以
          評分加總後評定各廠商序位是否符合「最有利標評選
          辦法」第15條第1項第1款，根本與被告傳真所附範例
          之假設數字無關，被告傳真內容及所附範例均清楚顯
          示本件之評選方式，亦即評選委員依各項目所佔權重
          給分，評分加總後再給予序位。足見原告指摘被告誤
          導工程會，純係子虛烏有。
    3.原告又主張，被告以新修正之「最有利標評選辦法」辦法
      辦理本件評選，違反招標公告，更屬無據：
      (1)按現行「最有利標評選辦法」係由工程會於92年5月7日
        修正。本件第1次招標公告日雖於同年4月25日，但決標
        日係於同年7月11日，則本件決標所適用之評選方式合
        法與否，應以決標當時適用法律為斷。
      (2)次查本件被告規劃招標公告內容及公告招標時，固然係
        於「最有利標評選辦法」修正之前。惟查，被告因辦理
        政府採購案件，本需隨時注意政府採購法令之修正，以
        求正確辦理採購。「最有利標評選辦法」修正後，被告
        審酌相關修正內容，認為本件規劃評選方式符合新修正
        法規，當然無需修正招標公告之必要。故，原告以本件
        歷經新舊法規變動、被告卻從未修正招標公告之決標原
        則為由，而認為本件採行之評選方式違反招標公告規定
        ，原告所執論理邏輯顯然謬誤。
    4.原告自行模擬、示範2種評分方式，而認為應該由原告得
      標，實屬無稽。查原告所舉計分方式根本非本案招標公告
      所規定評選方式，則原告之模擬內容，實在與本件無關。
      況且，原告如何能依其假設、且前提錯誤之範例認為應是
      由原告得標，而認為本件決標應予撤銷呢？
    5.就原告聲請調查證據部分，被告謹說明如下：
      (1)本件原告所爭執者，在於評選方式是否符合招標公告、
        評選方式是否符合政府採購法令，相關辦理情形均可由
        招標公告內之招標單、清單、評選須知、評選評分表與
        法令規定等書面資料予以認定。況由前述說明可知，本
        件招標文件規定之評選方式符合政府採購法，已由工程
        會先後以函釋、審議判斷予以認定。此外，本件評選方
        式與招標公告上所載並無二致，根本無原告所指摘之違
        反招標公告情形。原告僅以其自行主觀推測、模擬之意
        見來主張本件評選方式與招標公告不符，顯無道理。
      (2)次查，原告請求調查個別評選委員之評分內容，與本件
        爭執重點並無關連，亦於法不合：
        本件評選紀錄：本件係由評選委員會依各評選委員所
          定序位加總合計序位後，以最低序位數者，並經評選
          委員會過半數之同意決標，故評選結果是經全體委員
          決定而產生。至於個別評選委員所評序位，均已轉列
          於評選總表，並由各委員於總表上簽名認可無誤。設
          若原告認為本件評選結果有誤，所應認定者應為評選
          委員會全體決定內容是否有誤，則可由評分總表上各
          委員所定序位數計算得知，實無必要查閱個別評選委
          員之評選評分表。
        法令規定：查政府採購法之子法「最有利標評選辦法
          」第20條第1項規定：「……評選委員會之會議記錄
          及機關於委員評選後彙總製作之總表，除涉及個別廠
          商之商業機密者外，投標廠商並得申請閱覽、抄寫、
          複印或攝影。」明白規定廠商可申請查閱「會議記錄
          」與「評分總表」。參考「採購評選委員會審議規則
          」第6條之1規定：「委員辦理評選，應於機關備具之
          評分（比）表逐項載明各受評廠商之評分或序位，並
          簽名或蓋章。機關於委員評選後，應彙整製作總表，
          載明採購案名稱、參與評選委員姓名、受評廠商名稱
          、各出席委員對於個廠商之評選結果及總評選結果，
          由參與評選全體委員簽名或蓋章。……」足見，「評
          選總表」係由「個別評分內容」所彙製，並非個別評
          分表。「最有利標評選辦法」第20條第1項規定廠商
          可申請查閱者僅限於「評選總表」與「會議記錄」，
          並不包括個別委員之評選評分表。蓋評選委員會整體
          決定評選結果，恰如法院合議庭所為判決，是以整體
          名義對外負責該結果。當事人如不服提起上訴，應對
          於整體結果提起，而非針對個別法官。同理，個別評
          選委員之評分過程實無查閱之必要。設若允許原告查
          閱個別委員之評選評分表，恐將對個別評選委員產成
          心理壓力，進而影響將來學者專家擔任評選委員之意
          願，則對政府採購案件之辦理將有重大不利的影響。
        原告雖舉出工程會91工程企字第91025641號函，認為
          「…評選委員個別評分表，為評選委員會之會議記錄
          資料…」，而認為得請求查閱。然查，前項函文內容
          實係工程會內部之研討意見，並非針對政府採購法之
          法令解釋，應無規範效力。其次，個別評選委員係審
          查投標文件、自行評分並記載評分表上，並非經由會
          議討論而記載評分，故評分表性質上應非會議記錄資
          料，此有「最有利標評選辦法」第20條第1項以及「
          採購評選委員會審議規則」第6條之1等規定可稽。詳
          言之，若個別評分表亦為會議記錄資料，則前揭第20
          條第1項規定只需規定「會議記錄」，並無分別列示
          「會議記錄」與「評分總表」之必要。再者，「採購
          評選委員會審議規則」第6條之1亦規定：「委員辦理
          評選，應於機關備具之評分（比）表逐項載明各受評
          廠商之評分或序位，並簽名或蓋章。機關于委員評選
          後，應彙整製作總表，載明採購案名稱、參與評選委
          員姓名、受評廠商名稱、各出席委員對於個廠商之評
          選結果及總評選結果，由參與評選全體委員簽名或蓋
          章。……」足見，評選總表係由個別評分內容所彙製
          ，亦非個別評分表。
      (3)原告請求調閱本件評選當天之現場錄影內容，亦與本件
        爭執重點無涉：本件爭執重點，如附表內容所示，顯無
        調閱現場錄影內容之必要。何況，原告請求調閱之理由
        ，無非是以評選委員會召集人解說評分方式「並非是招
        標公告所載依序評定序位及乘以權重之評選方式，而係
        以將各評選項目分數加總再定序位，違反招標公告之評
        選方式。」然查，本件招標公告內並無「先評定序位、
        再乘以權重」之規定，而原告指摘召集人之解說評分方
        式即為本件招標公告之評選方式。因此，事實上，本件
        爭點在於：原告主觀解釋、認定之招標公告內容與本件
        招標公告內容規定並不相同，而本件實際上的評選作業
        則完全按照公告招標文件之規定辦理，根本與評選召集
        人於現場如何解說評選方式無涉，故顯無調閱現場錄影
        內容之必要。
    7.本件為我國軍事工廠委託民間經營之首例，自92年7月11
      日決標、7月28日簽約後，歷經90日籌備期，302廠已於同
      年10月28日移交得標商向邦公司經營；而302廠原有員工
      亦全數資遣，並依個人意願轉由向邦公司雇用，共計222
      名員工已由向邦公司雇用。向邦公司自移轉日起正常營運
      、執行相關軍被服生產工作，目前執行情況順利。若本件
      決標遭撤銷，則已發生之諸如資遣移轉雇用人員、向邦公
      司執行中或完成之工作等等相關問題法律關係複雜，處理
      困難，顯不符合公共利益。更何況，原告對起訴狀中對評
      選規定所執疑義，在招標過程中從未提出，其所指摘內容
      ，全不足採，已如前述。無論從法規要件、採購效益、公
      共利益等方面觀察，原告之主張均無理由。
    8.依法，訂定評選標準與辦理評選係屬採購評選委員會權責
      ，非由招標機關決定。本件評選委員會既已接受得標廠商
      向邦公司所提財務報表，屬其權責範圍，應予尊重：
      (1)依政府採購法子法「採購評選委員會組織準則」第3條
        規定，評選委員會之任務為：「一、訂定或審定招標文
        件之評選項目、評選標準及評定方式。二、辦理廠商評
        選。三、協助機關解釋與評審標準、評選過程或評選結
        果有關之事項。」本件廠商投標文件是否符合評選須知
        規定、是否予以接受等事項，屬評選委員會「辦理評選
        」之審查認定權責。
      (2)原告主張，向邦公司所提供財務報表不符評選須知規定
        ，而應認定為不合格標，實係誤解評選須知規定：
        評選須知內「財務」評選項目佔滿分100分之20分，
          且係由財務文件、財務特性分析、財務籌措計畫、風
          險評估等面向予以綜合考量，此有本件評選須知所附
          評選評分表內容可稽。因此，評選須知內即於標題2
          第7章「財務分析」內即要求投標廠商於經營企畫書
          內提供 (1) 財務報表、(2)本件財務特性分析、(3)
          財務籌措計畫、(4)風險分析與管理、(5)保險計畫及
          (6)移轉計畫等說明。其中，就 (1)財務報表部分又
          分為五子項規定。綜上可知，本件評選須知所要求財
          務相關資訊眾多，向邦公司系爭財務報表係 (1)財務
          報表內之B項文件，僅是上述眾多財務資料項目內之
          一子項。
        就投標廠商未完全依照規定提出系爭財務報表之效果
          ，評選須知內係規定「未提出本項資料者，非有經評
          選委員會接受之正當理由外，應認為係不合格標」（
          評選須知標題2第7章第 (1)項之B子項），已如前所
          述。此係因為使評選委員會有足夠的資訊辦理廠商評
          選，有必要規定各投標廠商所需提出的資料內容，以
          免不同廠商提供的資訊差別太大，以致無法在相同基
          準上評比；但又考慮到，要求資訊的目的僅在供評選
          委員會得以完成「財務」評選項目的評分，依工程會
          頒「政府採購錯誤行為態樣」之規定，過於瑣細的規
          定可能反而構成「不當增列法規所無之規定」的錯誤
          態樣，因此招標文件賦予評選委員會判斷是否可接受
          的權責，以保留處理彈性。
        依評選須知規定，系爭財務報表之接受與否係完全委
          諸評選委員之判斷。本件評選委員會既依其專業，已
          接受向邦公司系爭財務報表，而其認定又屬評選須知
          規定之權責範圍內，自應予以尊重。若竟依原告要求
          ，變更評選委員會於其權責範圍內之認定結果，無異
          於代替評選委員會重新進行裁量、判斷，則與法律、
          評選須知的規定不符。
      (3)次依採購評選委員會審議規則第12條規定：「本委員會
        委員對於會議之決議有不同意見者，得要求將不同意見
        載入會議記錄或將意見書附於會議記錄，以備查考。本
        委員會不得拒絕。」然查，本件評選會議記錄與評比統
        計表，均經過全體出席委員簽名認可，復無任何委員要
        求載入不同意見，足證評選會議評比結果為全部出席評
        選委員所認可。
　　理  由
一、本件原告起訴後，被告之代表人已由陳蘭鈞更換為乙○○，
    被告新代表人乙○○具狀聲明承受訴訟，於法有據，應予准
    許。
二、本件被告於92年4月25日公告招標聯勤第302廠委託民間經營
    （FH92402L001)案，並於92年6月12日開標進行資格標審查
    ，投標廠商計有3家，其中僅原告及向邦公司2家公司經資格
    標審查合格，被告隨即依政府採購法施行細則第21條及本件
    評選須知規定，邀請該2家資格審查合格之廠商於92年7月11
    日提出評選文件，參與第2階段評選。經評選委員會依法評
    選後，於92年7月11日決標予向邦公司。惟原告不服決標結
    果，提出異議，被告函覆處理結果。原告仍不服，向工程會
    提起申訴，經申訴審議判斷決定，申訴駁回，復起訴主張本
    件評選委員未依最有利標評選辦法，就各評選項目評定序位
    ，評選方式違法，又得標之向邦公司未提出經會計師簽證之
    財務報表，顯不合格，兩造並整理爭點如附表所示，被告決
    標予向邦公司，顯有違誤，詳如其起訴狀事實欄所載理由等
    語。茲就兩造爭點，逐項說明如下：
三、關於評選方式部分：查本件採購案廠商評選須知壹、肆、三
    、(二)係規定：「…本案廠商評選依政府採購法選擇性招標
    （特定個案）方式辦理，決標原則採政府採購法之最有利標
    辦理，其評選作業依最有利標評選辦法中序位法評定最有利
    標。」「本案採序位法，將價格納入評選項目。評選委員依
    評選項目權重，綜合考量廠商之能力、技術、品項及整體表
    現，依序評定序位，…」，故本件採購程序所擬採行者係序
    位法；其程序是否合法，自應以序位法之規定為準。依最有
    利標評選辦法第3條第3項之規定，所稱序位係指評選委員會
    依招標文件所列評比項目之重要性或權重，評審廠商招標文
    件後所給予之序位。其規定係要求依照項目之重要性或權重
    給予序位，而未要求每一項目均給予序位。是招標機關如規
    定就每一評選項目給予序位，再計算廠商之序位，固屬符合
    序位法之規定，如其未就個別項目給予序位，而僅就廠商給
    予序位，亦非不能符合序位法之要求。此觀最有利標評選辦
    法第15條第2項所示之2種序位法之方式：「就各評分項目分
    別評分並換算為序位，再加總計算各廠商之序位」及「就各
    評選項目分別評定廠商序位，再將其序位乘以各項之權重，
    加總計算各廠商之序位」，甚為明確。縱使本件採購案第一
    次招標公告日係於現行最有利標評選辦法修正前為之，然依
    未修正前之最有利標評選辦法第13條與15條之規定「採序位
    法評定最有利標者，應依下列方式之一辦理，並載明於招標
    文件：一、價格納入評比，以序位第一者為最有利標。…」
    「評定最有利標涉及序位評比者，招標文件應載明各評比項
    目之權重。序位評比結果得否納為協商對象，由評選委員會
    決定之。序位評比項目有子項者，其權重得免載明於招標文
    件」，本件採購案之評選方式亦符合規定。且工程會亦曾於
    92年7月31日以工程企字第０９２００２９９１３０號函釋
    「…有關『最有利標評選辦法』第15條第2項第1款規定之序
    位評比方式，得為評選委員先就各評選項目分別評分並加總
    計算總分後再換算為廠商之序位。」本件採購案評選評分表
    之內容為「項次…權重…子項…經營計畫書編號…評分…總
    分…序位」，並參酌「聯勤第302廠委託民間經營案廠商簡
    報評比統計表」，可知招標機關之招標文件係就各評選項目
    分別評分並就各委員給每一廠商之總分換算出該委員對各廠
    商所評之序位，再加總計算出各廠商之序位，以委員評定序
    位合計數最低者為最有利標。其採行之方式符合最有利標序
    位法之本旨及前述相關規定，即本採購案所定評選項目及評
    定方法均無違反法令之處。從而原告稱本件採購案招標採「
    總評分法與序位法混合」之評選方式，並指摘其評選方式為
    違法，自不足採。
四、關於有無影響採購公正之人介入部分：按政府採購法第50條
    第1項第7款係以投標廠商有影響採購公正之違反法令行為為
    前提。本件首應審究者為得標廠商是否有違反法令之行為。
    原告主張向邦公司簡報人員趙瑞祥係前聯勤兵工生產署生管
    組組長，該署下轄聯勤第302廠，該員於91年9月1日自聯勤
    離職後未滿1年，卻代表向邦公司參與本次聯勤兵工生產署
    之採購案，運用其於聯勤任職時，所得公務上資訊與權力為
    向邦公司作簡報，影響採購之公正性，其違反公務員服務法
    第14條之1、政府採購法第15條第1項、第2項及採購評選委
    員會審議規則第14條等規定。按公務員服務法第14條之1係
    規定：「公務員於其離職後3年內，不得擔任與其離職前5年
    內之職務直接相關之營利事業董事、監察人、經理、執行業
    務之股東或顧問。」而政府採購法第15條第1項及第2項則規
    定：「機關承辦、監辦採購人員離職後3年內不得為本人或
    代理廠商向原任職機關接洽處理離職前5年內與職務有關之
    事務。」「機關承辦、監辦採購人員對於與採購有關之事項
    ，涉及本人、配偶、三親等以內血親或姻親，或同財共居親
    屬之利益時，應行迴避。」採購評選委員會審議規則第14條
    亦規定：「本委員會有下列情形之一，應即辭職或予以解聘
    ：……. 二、本人或其配偶與受評選之廠商或其負責人間現
    有或3年內曾有僱傭、委任或代理關係者。」經查趙瑞祥係
    於91年9月1日退役，其退役日迄決標日雖尚未滿1年，然其
    非前聯勤兵工生產組組長，僅曾先後任兵工生產署第4組機
    工官、第202廠管制機工官及第202廠管制室主任，所擔任業
    務均與兵器、火炮及彈藥生產相關，與聯勤302廠從事國軍
    軍服生產迥不相同，且其業務與本件投標案無直接關聯性，
    故無「離職後3年內，擔任與其離職前5年內之職務直接相關
    之營利事業董事、監察人、經理、執行業務之股東或顧問」
    之問題；且無「向原任職機關接洽處理離職前五年內與職務
    有關之事務」或「涉及本人、配偶、三親等以內血親或姻親
    ，或同財共居親屬之利益」或評選者「本人或其配偶與受評
    選之廠商或其負責人間現有或3年內曾有僱傭、委任或代理
    關係」之任何情形。自不該當前述公務人員服務法第14條之
    1、政府採購法第15條第1項、第2項及採購評選委員會審議
    規則第14條相關規定之要件。原告雖另提出採購人員倫理準
    則第7條第19款之規定作為基礎，然該條款係指採購人員不
    得從事足以影響採購人員尊嚴或使一般人認其有不能公平執
    行職務之事務或活動；而採購評選委員會委員是否不應執行
    職務，既然屬採購評選委員會審議規則第14條所規範，自應
    依該規範為準；何況如後所述，被告是否確有不能公平執行
    職務之情形，尚有疑問。又原告於異議階段及提出申訴書時
    ，雖未引用採購評選委員會審議規則第14條第3款「有其他
    情形足以使受評選之廠商認其有不能公正執行職務之虞，經
    受評選之廠商以書面敘明理由，向機關提出，經本委員會作
    成決定者」作為理由，然其於工程會預審時，口頭引用此條
    款之規定。基於原告於異議與申訴階段所提出之各項主張均
    在質疑被告審議投標文件之公正及應迴避而不迴避之情形，
    應可認原告已經實際上提出此項質疑，僅未於異議階段及申
    訴之初援引此法條而已。按採購評選委員會審議規則第14條
    第3款所規定「有其他情形足以使受評選之廠商認其有不能
    公正執行職務之虞」之情形作為評選委員辭職或解職之理由
    ，係對評選委員採取甚高之標準，目的在避免外觀上有任何
    不公正情形。原告又主張，林智忠係前聯勤第202廠副廠長
    ，該廠與本件採購標的之聯勤第302廠同隸屬於聯勤兵工生
    產署，其運用於聯勤任職時所得公務上資訊與權力為向邦公
    司作簡報，足使人認定影響採購之公正。經查林智忠係於88
    年9月30日退役，於退役前5年先後擔任第202廠工務長、兵
    工生產署第四組組長、第202廠副廠長及任職聯勤總部通用
    勤務管制中心，與第302廠之業務無關，原告僅稱林智忠曾
    為第202廠副廠長與第302廠同隸屬於聯勤兵工生產署，運用
    於任職時所得公務上資訊與權力為向邦公司作簡報，尚難客
    觀認定其有足使影響採購公正之情形。另原告主張：奚文虎
    係前聯勤第202廠廠長，其時亦為本件評選委員召集人蘇家
    之直屬長官，第202廠與本次採購標的之第302廠均同隸屬
    於聯勤兵工生產署，蘇家身為本件採購人員之一，並身兼
    評選委員會召集人，依「採購人員倫理準則」第7條第19款
    等規定，不得從事足以影響採購人員尊嚴或使一般人認其有
    不能公平執行職務之事務或活動。其明知向邦公司簡報人員
    奚文虎係其前長官而未迴避，足以使人認有不能公正執行職
    務之情事，違反前揭倫理準則自明乙節，查蘇家自86年7
    月16 日至87年1月1日止，任職於聯勤第202廠砲彈製造室，
    奚文虎斯時任第202廠廠長，為蘇家之直屬長官，共事過5
    個半月，惟離本件辦理評選時間已隔數年，尚難逕以曾有長
    官與部屬之關係，即認蘇家有「未公正辦理採購」、「利
    用職務所獲非公開資訊圖私人不正利益」、「從事足以影響
    採購人員尊嚴或使一般人認其有不能公正執行職務之事務或
    活動」。縱以最高標準認為原告於此情形評選委員仍有不能
    公正執行職務之虞，然由於原告於招標審標過程與決標前均
    未以書面敘明蘇家有不能公正執行職務之情事向機關提出
    ，而不符合採購評選委員會審議規則第14條第3款後段所規
    定「受評選之廠商以書面敘明理由，向機關提出，經本委員
    會作成決定」之要件。原告此部分所訴，亦無可採，況原告
    於本院94年4月27日準備程序，表示就公正性不再爭執，經
    記明筆錄在卷可憑，併此敘明。
五、關於財務報表部分：查原告於異議及申訴階段，對向邦公司
    所提企劃書中之財務報表，並未提出爭執（參見本件言詞辯
    論期日筆錄），遲至提起行政訴訟始主張向邦公司所提企劃
    書之財務報表，並非本身之財務報表，而是美德向邦集團公
    司之合併財務報表，應認向邦公司為不合格標云云。查向邦
    公司所提相關財務報表「向邦公司關係企業合併報表」，固
    非向邦公司本身財務報表，惟評選須知所要求提供之財務資
    料項目非僅財務報表一項，評選委員依向邦公司所提各項財
    務資料，若足以正確判斷向邦公司之財務狀況，而認定接受
    ，尚難遽認其違法，況依被告答辯稱：本件302廠已於92年
    10月28日移交得標之向邦公司經營，向邦公司自移轉日期正
    常營運，執行情況順利，併此明。
六、綜上說明，本件被告92年7月28日車轄字第0920004377號函
    覆原告異議處理結果，核無違誤，申訴審議判斷，決定申訴
    駁回，亦無不合，原告起訴意旨，訴請撤銷，並請求被告宣
    告聯勤第302廠委託民間經營案（FH92402L001）由原告得標
    ，難認為有理由，應予駁回。
七、又本件事證已臻明確，兩造其餘主張及攻擊防禦方法、聲請
    事項，與判決結果不生影響，無逐一論述或准許必要，併此
    明。
八、據上論結，本件原告之訴為無理由，依行政訴訟法第98條第
    3項前段，判決如主文。
中　　華　　民　　國　　94　　年　 　6　　月　　7　　 日
            第 三 庭 審 判 長　 法    官  王立杰
                              　法    官  胡方新
                              　法    官  黃本仁
上為正本係照原本作成。
如不服本判決，應於送達後20日內，向本院提出上訴狀並表明上
訴理由，如於本判決宣示後送達前提起上訴者，應於判決送達後
20日內補提上訴理由書（須按他造人數附繕本）。
中　　華　　民　　國　　94　　年　 　6　　月　　9　　 日
            　　  　　　　  　　書 記 官  姚國華
